【裁判字號】    96,上,305
【裁判日期】    971223
【裁判案由】    給付報酬
【裁判全文】
臺灣高等法院民事判決                   96年度上字第305號
上  訴  人  甲○○
訴訟代理人  游婷妮律師
            李進成律師
複 代理 人  張逸婷律師
被 上訴 人  庚○○
            己○○○
            辛○○
            戊○○
            乙○○○
            丙○○
            丁○○
共      同
訴訟代理人  劉祥墩律師
複 代理 人  姚宗樸律師
            朱家蓉律師
上列當事人間請求給付報酬事件，上訴人對於中華民國96年2月
13日臺灣臺北地方法院95年度訴字第2263號第一審判決提起上訴
，本院於97年12月2日言詞辯論終結，判決如下：
    主      文
原判決關於駁回上訴人下列第2項之訴部分，並訴訟費用之裁判
廢棄。
被上訴人應給付上訴人新台幣肆拾萬肆仟伍佰零壹元，及被上訴
人庚○○自民國95年3月9日起，被上訴人己○○○、辛○○、戊
○○、乙○○○、丙○○、丁○○各自民國95年4月12日起均至
清償日止，按週年利率5%計算之利息。
其餘上訴駁回。
第一、二審訴訟費用，由被上訴人負擔10%，餘由上訴人負擔。
    事實及理由
一、上訴人起訴主張：被上訴人於民國（下同）84年間委託上訴
    人處理關於被上訴人之被繼承人郭傳鏡遺產稅事件之稅捐行
    政救濟事宜（下稱系爭遺產稅事件），兩造約定報酬以上訴
    人為被上訴人節省稅款總額15%計算，其他費用如出差費等
    則另計。另國稅局於86年11月14日查獲郭傳鏡81年及82年有
    贈與稅漏報之情形，被上訴人復委任上訴人處理贈與稅之行
    政救濟程序（下稱系爭贈與稅事件）。上訴人於接受委任後
    ，隨即處理上開事件，截至93年3月底共計節省新台幣（下
    同）2,749萬8,297元（詳如附表所示）。因被上訴人委任上
    訴人之範圍係「處理稅務案件之行政救濟」，兩造契約所約
    定「勝訴時所節稅額」，自應解釋為「上訴人為被上訴人處
    理行政救濟程序所節省之稅額」，包括節省本稅、利息及罰
    緩等，是依上開約定，被上訴人等應給付上訴人報酬總計
    412萬4,000元（即27,498,297×15%= 4,124,745，元以下四
    捨五入），惟被上訴人於上開委任事務處理完畢後，迄未依
    約給付，爰依委任之法律關係，求為命(一)被上訴人應給付上
    訴人412萬4,000元，及自本訴狀繕本送達翌日即95年3月9日
    起至清償日止，按年息5%計算之利息。(二)願供擔保，請准宣
    告假執行。
二、被上訴人則以：系爭遺產稅事件，兩造於契約中明訂以「核
    定遺產稅額5,306萬1,874元為基準，如最後繳納金額低於該
    數額者，為節省金額」，所謂「最後繳納金額」，應解釋為
    所需繳納予國稅局之金額，是本件應以被上訴人最後應繳納
    之數額即包含本稅、罰鍰及行政救濟利息為基準，以計算是
    否有節省之稅額，因本件最後被上訴人等應納金額，反超過
    行政救濟前之應納金額（即原核定遺產稅額、罰鍰各為
    5,258萬3,159元及2,181萬0,193元，計7,439萬3,352元；復
    查後遺產稅額、罰鍰及行政救濟利息各為4,875萬395元、
    1,797萬7,403元及1,141萬9,613元，合計7,814萬7,411元；
    訴願後遺產稅額、罰鍰及行政救濟利息各為4,875萬395元、
    1,797萬7,403元及1,358萬3,329元，總計8,031萬1,127元）
    ，並未有節省稅額之產生，被上訴人等自無給付委任報酬之
    義務。又一般稅務實務，受任人於受任此類稅務救濟之時，
    皆會建議先以「實物抵繳」之方式，以阻止行政救濟利息持
    續計算，造成往後需負擔大量利息之不利後果。然上訴人並
    未告知致被上訴人等需負擔高達1千多萬元之行政救濟利息
    ，蒙受極大之損失，是上訴人處理委任事務，顯有嚴重疏失
    ，應依民法第544條規定負擔損害賠償之責。另被上訴人從
    未應允另行委任上訴人處理贈與稅事件，且本件係在國稅局
    查核被繼承人郭傳鏡之遺產時，發現有死亡3年前之贈與，
    應列入遺產加以課徵遺產稅，如不將國稅局認定81年、82
    年係郭傳鏡死亡前3年之贈與，而事實上不屬於贈與財產部
    分之財產，予以剔除，則無法達到降低本件遺產稅之目的，
    是雙方契約既已明定係按所「節省遺產稅額」支取報酬，對
    於因處理遺產稅事件產生的附隨效果（贈與稅之減少），依
    雙方契約自不得另外再行請求，即系爭2件贈與稅行政救濟
    案應包含於系爭遺產稅行政救濟案，不另計酬。退步言之，
    縱若上訴人得請求關於贈與稅事件之報酬，惟其報酬亦顯高
    於一般稅務處理之業界習慣及稅捐機關核算執行業務者收入
    標準，顯非合理。倘若上訴人得向被上訴人等請求報酬，因
    被上訴人等對上訴人享有上述損害賠償債權，故以該債權抵
    銷上訴人之委任報酬債權，且應扣除伊等已給付之140萬元
    ，是上訴人之請求為無理由等語，資為抗辯。
三、原審對於上訴人之請求，判決上訴人敗訴，上訴人不服，提
    起上訴，聲明：(一)原判決廢棄。(二)被上訴人應給付上訴人
    412萬4,000元，及自本訴狀繕本送達翌日起至清償日止，按
    年息5%計算之利息。(三)願供擔保，請准宣告假執行。被上訴
    人則聲明：上訴駁回。
四、經查:
  (一)被繼承人郭傳鏡於82年7月31日死亡，被上訴人為合法繼承
    人，兩造於84年7月20日就遺產稅之行政救濟程序事宜簽訂
    委任契約，由上訴人為被上訴人處理該遺產稅之行政救濟程
    序，並約定「‧‧‧若勝訴，按節省稅額 (含加計利息)百
    分之十五計收，於勝訴確定時收取按核定遺產稅額5,306萬1
    ,874 元為計算基準，如最後繳納金額低於該數額者，為節
    稅金額」。嗣經上訴人為被上訴人申請更正增列「生存配偶
    剩餘財產分配請求權」，其遺產稅本稅則改為5,258萬3,159
    元，後再經上訴人申請復查，其遺產稅之本稅部分則降至
    4,875萬395元，罰鍰部分則由2,181萬193元降至1,797萬7,
    403元，惟另增加行政救濟利息共計1,358萬3,329元。
  (二)財政部臺灣省北區國稅局於86年11月14日以郭傳鏡漏報81年
    及82年之贈與為由，核定應繳81年之贈與稅為194萬7,000元
    、82年之贈與稅為1,570萬5,323元，經申請復查後，國稅局
    分別以北區國稅法字第0910027396號、北區國稅法二字第
    0000000000號復查決定書，決定贈與稅各減為12萬3,895元
    及225萬8,085元，嗣因被上訴人等不服該決定書而提起訴願
    ，經財政部以台財訴字第0910073210號訴願決定予以駁回。
  (三)博智會計師事務所及博智土地登記專業代理人事務所均為上
    訴人所設立之獨資商號。被上訴人於委任上訴人處理遺產稅
    行政救濟事宜後，分別於90年2月8日及同年3月2日各匯款70
    萬元，共計140萬元予博智會計事務所等情，為兩造所不爭
    執，並有財政部臺灣省北區國稅局93年3月1日北區國稅法二
    字第0930012543號、第0000000000號復查決定書、82年度遺
    產稅繳款書可稽（見原審卷第7-21頁、第22-37頁、第96-97
    頁、第98-99頁、第116-122頁)，且為兩造所不爭執，自堪
    信為真實。
五、上訴人主張伊依約定為被上訴人處理系爭遺產稅事件及系爭
    贈與稅事件，因而節省2,749萬8,297元（詳如附表所示），
    依兩造約定：「‧‧‧若勝訴，按節省稅額（含加計利息）
    百分之十五計收，於勝訴確定時收取按核定遺產稅額5,306
    萬1,874元為計算基準，如最後繳納金額低於該數額者，為
    節稅金額」計算，被上訴人應給付上訴人報酬總計412萬4,0
    00元等語，則為被上訴人所否認，並以前開情詞置辯。經查
    ：
  (一)系爭遺產稅事件不包括贈與稅事件：
  1.上訴人主張: 被上訴人於委任上訴人處理系爭遺產稅事件後
    ，始知悉有系爭2件贈與稅事件，被上訴人乃於86年間另以
    口頭委任伊一併處理系爭2件贈與稅事件，此實屬3件各別不
    同救濟程序之事件，並非系爭遺產稅之同一事件，是其委任
    報酬應按3件各自計付等語，並提出電話傳真、委任書函及
    訴願書等為證（見原審卷第112-115頁、本院卷2第39-44頁
    ）。被上訴人則抗辯: 電話傳真單不足為兩造就贈與稅部分
    另行成立之委任契約之證明，上訴人並非不懂法律之人，不
    可能不了解書面契約之重要性，上訴人既僅與被上訴人成立
    系爭遺產稅事件之委任契約，而未就系爭2件贈與稅事件另
    行成立書面委任契約，足見系爭2件贈與稅事件之救濟程序
    係包括於系爭遺產稅事件之委任契約內，不另行計酬等語。
  2.按委任者，謂當事人約定，一方委託他方處理事務，他方允
    為處理之契約；又報酬縱未約定，如依習慣，或依委任事務
    之性質，應給與報酬者，受任人得請求報酬，民法第528條
    、第547條分別定有明文。委任契約為諾成契約，不以訂立
    書面為必要。
  3.系爭遺產稅事件是否包括贈與稅事件？經查:
  (1)兩造於84年7月20日就系爭遺產稅事件成立書面委任契約，
    約定系爭「遺產稅」事件工作範圍包括：受託協助撰擬更
    正、復查、訴願、再訴願申請書及行政訴訟狀等行政救濟書
    狀。受託向臺灣省北區國稅局調閱相關資料。如有必要
    ，代理向主管機關及行政法院說明暨出庭辯論事宜。其收費
    為：前述五個行政救濟書狀及有關之更正申請函公費為新台
    幣15萬元整，於簽約時支付。若勝訴，按節省稅額（含加計
    利息）百分之十五計收，於勝訴確定時收取。按核定遺產稅
    額53,061,874元為計算基準，如最後繳納金額低於該數額者
    ，為節稅金額等（見原審卷第91-92頁），該契約內容並未
    提及有關「贈與稅」之事務，為兩造所不爭執。
  (2)遺產稅事件與贈與稅事件係不同性質之事件。62年2月6日公
    布施行之遺產及贈與稅法第15條第1項雖規定：「被繼承人
    死亡前3年內（88年7月15日修正為2年）贈與下列個人之財
    產，應於被繼承人死亡時，視為被繼承人之遺產，併入其遺
    產總額，依本法規定徵稅：1、被繼承人之配偶。2、被繼承
    人依民法第1138條及第1140條規定之各順序繼承人。3、前
    款各順序繼承人之配偶」，惟該規定係有關遺產範圍之規定
    ，申報遺產稅時應將該贈與列入，與遺產稅事件是否包括贈
    與稅事件無關。本件贈與稅事件是有關如何減免贈與稅問題
    ，而非單純遺產範圍問題。
  (3)財政部台灣省北區國稅局處理上開事件時，亦認本件係遺產
    稅1案、贈與稅（81及82年度）2案，合計3案，有該局96年
    10月23日北區國稅法二字第0960027107號函可稽（見本院卷
    1第136頁）。
  (4)綜上，本件有關遺產稅事件之約定不包括贈與稅事件之處理
    。
  (二)就系爭遺產稅事件報酬部分：
  1.本件84年書面委任契約約定: 「勝訴時之節省稅額 (含加計
    利息)百分之十五」為約定報酬，且訂明「核定遺產稅額
    53,061,874元為基準，如最後繳納金額低於該數額者，為節
    稅金額」（見原審卷第92頁），就上訴人因此為被上訴人所
    節省之遺產稅本稅、利息、罰鍰，均應屬上訴人所得列入計
    算請求給付報酬之項目，為兩造所不爭執。
  2.兩造對財政部台灣省北區國稅局復查決定書決定遺產稅本稅
    由5,258萬3,159元降至4,875萬395元（見原審卷第7-21頁）
    等情，並不爭執，則上訴人為被上訴人所節省之本稅、利息
    及罰鍰共計為856萬3,339元【節省本稅383萬2,764元（即
    00000000-00000000＝0000000）；因節省本稅而節省自88
    年7月6日至93年3月11日止之利息，計89萬7,811元（即
    0000000元×（1710天/365天）×5%=897811元）；節省罰鍰
    383萬2,764元（即本稅的一倍），合計856萬3,339元】。則
    依兩造84年書面委任契約之約定，被上訴人即應給付上訴人
    委任報酬128萬4,501元（即0000000×15%＝0000000，元以
    下四捨五入)。兩造對該數額亦不爭執（見本院卷1第53、18
    0頁）。
  3.被上訴人雖抗辯: 上訴人未替其辦理「實物抵繳」，使其所
    需付出之應納金額尚高於救濟前約600萬元，上訴人處理委
    任事務有重大疏失，自應依民法第544條規定負損害賠償責
    任，被上訴人並以該賠償抵銷上訴人所請求之本件報酬云云
    。惟查，上訴人受委任者為行政救濟程序，而非申報程序，
    「實物抵繳」屬申報程序問題。又，被上訴人曾於85年11月
    18日陳情願提供保證金以聲請辦理產權移轉登記等情，有被
    上訴人之陳情書可稽（見原審卷第161-162頁），堪認被上
    訴人已於是時知悉得以提供擔保之方式（不論係現金或實物
    ）以節省利息損失，被上訴人嗣後未提供擔保，應係被上訴
    人之個人因素所致，與上訴人無涉。被上訴人抗辯: 上訴人
    應負責賠償其利息損失，並以該損失與上訴人所得請求之報
    酬抵銷云云，即屬無據。
  (三)就系爭贈與稅事件報酬部分：
  1.兩造就系爭贈與稅事件部分，並未另訂書面委任契約，為兩
    造所不爭執（見原審卷第108頁）。
  2.上訴人主張兩造有「口頭」委任契約，惟為被上訴人所否認
    。經查: 上訴人就81及82年度贈與稅2案，合計復查2次、訴
    願2次，前開2次訴願均以上訴人為代理人（81年度贈與稅事
    件並附委任書，見原審卷第115-121頁、本院卷2第13、18-1
    9、39-44頁）；被上訴人並於各該書類用印，為兩造所不爭
    執（見本院卷1第178-179、201頁），並有訴願書（見本院
    卷2第39-44頁）、複查申請書、國稅局復查決定書（見原審
    卷第22-37頁、本院卷1第138-143頁）可證。代理雖為外部
    行為，但兩造應有內部關係存在，由先前之遺產稅事件處理
    過程觀之，兩造就贈與案部分，亦有委任關係，否則上訴人
    為何提供資料由上訴人為上開訴願、復查之行為？兩造就系
    爭贈與稅事件有委任關係，堪信為真。惟就報酬部分，兩造
    並未約定。
  3.本院函稅捐機關、台北市會計師公會，查詢報酬如何計算。
    財政部台灣省北區國稅局函復: 依財政部核定88年度至95年
    度稽徵機關核算執行業務者收入標準，申請複查、訴願，每
    一程序在直轄市為45,000元，有該局96年10月23日北區國稅
    法二字第0960027107號函、各該標準可稽（見本院卷1第136
    、144-155頁）。台北市會計師公會函復: 會計師法業於96
    年12月26日修正，已將會計師公會訂定會員酬金標準之規定
    刪除，故酬金標準之依據已不存在，原「台灣省、台北市、
    高雄市會計師公會會員收取酬金標準」係奉財政部79年8月2
    4日（79）台財政(一)第33067號函核定實施，依「台灣省、台
    北市、高雄市會計師公會會員收取酬金標準」，「戊、關於
    充任稅務案件之代理人」欄，規定充任稅務案件之代理人，
    執行第五項「行政救濟程序」及第六項「財務案件」程序業
    務，每件7仟元至13萬元。實務上，專業訴訟之會計師，其
    每一程序為5萬元，且「另就核減總額按10％至30％計酬」
    ，有該會計師公會97年8月12日北市會字第0970424號函可證
    （見本院卷2第24-27頁）。前開標準雖對本院雖無拘束力，
    但仍得供本院參考。本院認系爭遺產稅事件與贈與稅事件有
    共通處，部分資料可以互用；贈與部分減少，遺產稅部分亦
    同步減少；兩造並未就報酬之計算方式為特別約定；「另就
    核減總額按10 ％至30％計酬」為特例；系爭贈與稅事件繁
    雜程度等情，認報酬之計算，每一複查、訴願程序各以13萬
    元為當，本件共2複查、2訴願程序，合計52萬元（13萬元×
    4）。
  (四)被上訴人共應給付上訴人1,804,501元（0000000+520000）
    ，被上訴人於前述書面委任契約成立後，於90年2月8日及同
    年3月2日各匯款70萬元，共計140萬元予上訴人等情，為上
    訴人所不爭，扣除該金額，上訴人所得請求之報酬為404,50
    1元（0000000-0000000）。
六、綜上所述，上訴人本於委任之法律關係，請求上訴人給付
    404,501元，及自起訴狀繕本送達翌日即庚○○自95年3月9
    日起，己○○○、辛○○、戊○○、乙○○○、丙○○、丁
    ○○自95年4月12日起，均至清償日止，按週年利率5%計算
    之利息，為有理由，應予准許。逾此所為請求，為無理由，
    應予駁回。原審就上開應准許部分，為上訴敗訴之判決，上
    訴意旨求予廢棄改判，為有理由，爰由本院予以廢棄改判如
    主文第2項所示。至於上訴人之請求不應准許部分，原判決
    為上訴人敗訴之判決，並駁回其假執行之聲請，經核於法並
    無不合，上訴意旨求予廢棄改判，為無理由，應駁回其上訴
    。
七、本件事證已臻明確，兩造其餘攻擊、防禦方法及未經援用之
    證據，經本院審酌後認對判決結果不生影響，爰不一一論列
    ，附此敘明。
八、據上論結，本件上訴為一部有理由，一部無理由，依民事訴
    訟法第450條、第449條第1項、第79條但書、85條第1項，判
    決如主文。
中    華    民    國    97    年    12    月    23    日
                    民事第十五庭
                        審判長法  官  林恩山
                              法  官  黃國忠
                              法  官  陳雅玲
正本係照原本作成。
上訴人如不服本判決，應於收受送達後20日內向本院提出上訴書
狀，其未表明上訴理由者，應於提出上訴後20日內向本院補提理
由書狀（均須按他造當事人之人數附繕本）上訴時應提出委任律
師或具有律師資格之人之委任狀；委任有律師資格者，另應附具
律師資格證書及釋明委任人與受任人有民事訴訟法第466條之1第
1項但書或第2項（詳附註）所定關係之釋明文書影本。
中    華    民    國    97    年    12    月    25    日
                              書記官  劉  瑗
附註：
民事訴訟法第466條之1（第1項、第2項）：
對於第二審判決上訴，上訴人應委任律師為訴訟代理人。但上訴
人或其他法定代理人具有律師資格者，不在此限。
上訴人之配偶、三親等內之血親、二親等內之姻親，或上訴人為
法人、中央或地方機關時，其所屬專任人員具有律師資格並經法
院認為適當者，亦得為第三審訴訟代理人。
~FO
附表：
┌────┬─────┬───────┬──────┬─────────┐
│委辦事項│明     細 │原核定        │復查後核定  │     節省金額     │
│        │          │              │            │                  │
├────┼─────┼───────┼──────┼─────────┤
│遺產稅  │本稅      │5,258萬3,159元│4,875萬395元│383萬2,764元      │
│        ├─────┼───────┼──────┼─────────┤
│        │因節省本稅│              │            │89萬7,811元       │
│        │而節省之利│              │            │自88年7 月6日至93 │
│        │息        │              │            │年3月11日止之利息 │
│        │          │              │            │【即3,832,764×（ │
│        │          │              │            │1710天/365天）×  │
│        │          │              │            │5%=89萬7,811元】  │
│        │          │              │            │                  │
│        ├─────┼───────┼──────┼─────────┤
│        │罰緩      │              │            │383萬2,764元      │
│        │          │              │            │（本稅的一倍）    │
├────┼─────┼───────┼──────┼─────────┤
│贈與稅  │81年本稅  │194萬7,000元  │12萬3,895元 │182萬3,105元      │
│        ├─────┼───────┼──────┼─────────┤
│        │81因節省本│              │            │33萬9,647元       │
│        │稅而節省之│              │            │自88年1月26日至91 │
│        │利息      │              │            │年10月17日止之利息│
│        │          │              │            │【即1,823,105×（ │
│        │          │              │            │1360天/365天）×  │
│        │          │              │            │5%=33萬7          │
│        ├─────┼───────┼──────┼─────────┤
│        │82年本稅  │1,570萬5,323元│225萬8,085元│1,344萬7,238元    │
│        ├─────┼───────┼──────┼─────────┤
│        │82年因節省│              │            │332萬4,968元      │
│        │本稅而節省│              │            │自88年3月26日至93 │
│        │之利息    │              │            │年3月4日之利息【即│
│        │          │              │            │13,447,238×（    │
│        │          │              │            │1,805 天/365天）×│
│        │          │              │            │5%=3,324,968】    │
└────┴─────┴───────┴──────┴─────────┘


司法院資訊處製作；財團法人民間司法改革基金會備份。
